【裁判字號】    95,台上,4287
【裁判日期】    950803
【裁判案由】    偽造文書等罪
【裁判全文】
最高法院刑事判決            九十五年度台上字第四二八七號
    上  訴  人  丙○○
                        1之1.
    選任辯護人  王東山律師
    上  訴  人  甲○○
                        6樓
                乙○○
                丁○○
                        號4樓.
                戊○○
                        樓
上列上訴人等因偽造文書等罪案件，不服台灣高等法院中華民國
九十四年五月三十一日第二審更審判決（九十三年度上更(二)字第
三四三號，起訴案號：台灣台北地方法院檢察署八十五年度偵字
第九七七一、一四五０七、一六０五二、二六０五八、二０一九
七號），提起上訴，本院判決如下：
    主  文
原判決關於甲○○、乙○○、丁○○、丙○○及戊○○部分均撤
銷，發回台灣高等法院。
    理  由
本件原判決認定上訴人戊○○係台北縣板橋市○○路○段四八之
一號六樓富司資訊有限公司（下稱富司公司）總經理，受真實姓
名年籍不詳成年男子「劉晉」指揮，經營富司公司；毛恆志（嗣
更名為毛瑞德，經原審法院判刑確定）及上訴人丁○○均自民國
八十四年五月起，上訴人乙○○自同年五月至七月間止，上訴人
丙○○則自同年八月間起，先後投資該公司，並參與該公司之經
營，上訴人甲○○係台北市○○○路○段五０八號十七樓之三台
灣統電股份有限公司（下稱統電公司）負責人，林朱德（冒名為
黃榮華，經原審法院另案判決無罪，現上訴中）為該公司總經理
，李銘洲（原名李晏）乃甲○○友人。戊○○、「劉晉」、丁○
○、毛恆志、甲○○、林朱德等人與富司公司名義上負責人林錫
琳（經原審法院判刑確定）分別與乙○○（八十四年七月以前）
、丙○○（八十四年八月以後）及李銘洲（八十四年十二月以後
），先共同意圖為自己不法之所有，基於概括犯意，連續對外謊
稱富司公司擁有數據專線，使用該公司製作之「電話資訊卡」撥
打國內長途或國際電話，可經由數據連續方式撥接，無須支付長
途或國際電話費，誘使不知情之不特定人陷於錯誤，以每張新台
幣（下同）一千元至一萬元不等之價格，購買上開「電話資訊卡
」。該卡於富司公司製作完成後，主由統電公司負責銷售業務，
並視實際銷售狀況，按月支付二十至三十萬元不等之「技術工程
費」予富司公司，販售上開「電話資訊卡」之利潤由富司公司與
統電公司按一定比例對分；復為詐取販售該資訊卡之暴利，另共
同意圖為自己不法利益，基於概括犯意，以下列方式，詐取使用
電話而不付費之不法利益，足以生損害於電信局、被冒用身分證
之人頭及被盜接者：（一）、林錫琳、「劉晉」、戊○○、丁○
○、毛恆志、乙○○共同意圖為自己不法利益，基於概括犯意，
以富司公司台北縣板橋市○○路○段四十八之一號六樓營業所為
根據地，並以該公司名義，於八十四年五月三十一日，向電信局
申請七線電話使用（電話號碼詳如原判決附表三編號一所示），
屆期則不繳交電話費用，使電信局陷於錯誤，而提供上開電話之
通訊服務，嗣因欠費為電信局斷話後，彼等乃於八十四年七月間
，改租台北市○○○路三十六號六樓之四十三之房屋，為放置電
腦、交換機設備之處所；彼等六人復承前概括犯意，與甲○○、
林朱德等人共同基於意圖為自己不法利益之概括犯意聯絡，推由
乙○○以富司公司之代理人名義，於八十四年七月十七日向電信
局申請字首為「０八０」之受話方付費電話八線（電話號碼詳如
該附表三編號二所示），嗣彼等除乙○○外七人，復承前概括犯
意，另與丙○○共同基於意圖為自己不法利益之概括犯意聯絡，
於八十四年八月三十一日，由甲○○以統電公司名義向電信局申
請「０八０」字首之受話方付費電話三十二線（電話號碼詳如該
附表三編號三所示），屆期則均不繳交電話費用，再度使電信局
陷於錯誤，而提供上開電話之通訊服務，彼等則連續詐得使用該
等電話而不付費之不法利益。嗣上開電話又因欠費陸續遭電信局
斷話，林錫琳、「劉晉」、戊○○、丁○○、毛恆志、甲○○、
林朱德、丙○○乃承前概括犯意，與李銘洲共同基於意圖為自己
不法利益之犯意聯絡，議定另行租用場所放置設備，甲○○即委
託李銘洲於八十四年十二月二十五日出面向鍾松和租用台北市○
○○路五七五號八樓之十二房屋，作為放置電腦、交換機之處所
，並由李銘洲以其當時之姓名李晏向電信局申裝電話十八線於該
址，供彼等犯罪之用（電話號碼詳如該附表三編號四所示），屆
期仍不繳交電話費，使電信局陷於錯誤，提供電話通訊服務，彼
等又詐得免費通話之不法利益。計共詐得免費通話之不法利益，
詳如該附表三編號一至四所示。（二）、八十四年四月至八十五
年二月間，林錫琳、「劉晉」、戊○○、丁○○、毛恆志及乙○
○（八十四年七月以前）共同意圖為自己不法利益，基於概括犯
意，或依「劉晉」指示，或由丁○○提議以他人身分證申請電話
，而由乙○○、戊○○等人連續多次在台北縣、市等不詳地點，
以每張一萬五千元之價格，向綽號「黑馬」之不詳姓名成年男子
，購買被害人江和惠、蔡炳和、陳國榮、林秋燕、楊欣怡、謝榮
芳、陳文德、王宏勝、林永斌、陳志偉、盧玉枝、呂阿招、莊進
元遺失之身分證等贓物，並於原判決附表二之二所示日期前，利
用不知情之刻印店人員偽造江和惠等人之印章後，或由毛恆志，
或由「劉晉」、戊○○、毛恆志等人分別委由不知情之波波通訊
有限公司（設於台北縣板橋市○○路二九五之一號）負責人董維
雄及其職員李政芳（以上二人均由檢察官另為不起訴處分）、孫
桂芳，以上開身分證及偽造之印章，偽造江和惠等人名義之「市
內電話裝機申請書」或「市內電話過戶申請書」，並蓋用上開偽
造印章，連續持向台北縣板橋市及台北市之電信局營業處所行使
，使電信局因而陷於錯誤而提供電話通訊服務，均足以生損害於
江和惠等人及電信局。另彼等又另與姓名年籍不詳之成年男女共
同基於行使偽造私文書之概括犯意聯絡，由該等不詳姓名男女持
陳志偉、王宏勝、盧玉枝、呂阿招等人之身分證，先後冒彼等名
義為蔡炳和、陳文德、陳國榮、林秋燕、楊欣怡等人之代理人，
以相同方式偽造蔡炳和、陳文德、陳國榮、林秋燕、楊欣怡等人
名義之「市內電話裝機申請書」或「市內電話過戶申請書」後，
再於申請書上偽造陳志偉、王宏勝、盧玉枝、呂阿招等人之署押
或蓋用偽造之印章，偽造彼等名義為申請代理人後，冒用蔡炳和
、陳文德、陳國榮、林秋燕、楊欣怡等人名義，分別向電信局申
請在台北縣板橋市○○路、台北市○○○路、台北市○○○路等
地裝設電話使用，而連續行使偽造私文書，致使電信局陷於錯誤
而提供電話通訊服務，均足以生損害於蔡炳和、陳文德、陳國榮
、林秋燕、楊欣怡等人及電信局（偽造之印章詳如原判決附表二
之一所示，申請裝機或過戶所偽造之文書、申請人及代理人及所
偽造之印文、署押詳如原判決附表二之二所示，電話號碼及裝機
地點詳如原判決附表三編號五至十二所示）。彼等就上開電話所
積欠之電話費均不繳費，因而詐得如該附表三編號五至十二所示
欠費金額之不法利益。（三）、八十五年三月間，林錫琳、「劉
晉」、戊○○、丁○○、毛恆志、甲○○、林朱德及丙○○復承
前意圖為自己不法利益之概括犯意，與不詳姓名成年男子共同謀
議在台北市○○○路五七五號八樓之十二房屋，盜接該大樓其他
用戶之電話設備通信，牟取不法利益，並推由毛恆志、丁○○夥
同該成年男子二、三人，連續在該棟大樓內，以有線方式，分別
盜接該號九樓之四惠而康企業公司所有之0000000、00
00000等號電話，獲取五萬六千一百九十一元免費通話之不
法利益；該號八樓之十七祥德企業公司所有之0000000號
電話，獲得八千五百二十五元免費通話之不法利益；該號十一樓
麗星食品行所有之0000000號電話，獲取一萬七千五百二
十六元免費通話之不法利益；該號八樓之十八永年眼鏡公司所有
之0000000、0000000等號電話，共獲取六千七百
二十七元免費通話之不法利益。上開「０八０進線」及「出線」
因欠費頻遭電信局斷話，致購買上開「電話資訊卡」者受有購卡
但無法撥打電話之損害，高儷娟即發現其所購買共計三十二萬九
千元之電話資訊卡均無法使用，而向統電公司甲○○及林朱德請
求退款，甲○○及林朱德交付無法兌現之支票佯予退款，屆期均
遭退票，甲○○及林朱德則避不見面。嗣因電話遭盜接之惠而康
企業有限公司發現電話費暴漲，向電信局檢舉後，輾轉經由台北
市政府警察局中山分局於八十五年四月二十六日下午四時三十分
許，在該址八樓之十二查獲正在搬運電腦設備之丙○○、丁○○
，並於同年七月十五日在台北縣板橋市○○路四十三號扣得戊○
○所有供犯罪預備之拷貝機一台，再於同年七月二十二日由甲○
○交出其所有，供犯罪所用之電腦主機、螢幕各一台、電話及交
換機二台、語音卡及硬碟各一片，另檢察官、原審分別於偵訊及
審理中各扣得丙○○及甲○○所有，供犯罪所用之資訊卡各一張
（詳如原判決附表一所示）等情。因而撤銷第一審關於上訴人等
五人部分科刑之判決，改判均依想像競合犯、牽連犯，從一重論
處甲○○、丙○○共同連續意圖為自己不法之利益，以有線方式
盜接他人電信設備通信罪刑，另論處乙○○、丁○○及戊○○共
同連續行使偽造私文書，足以生損害於公眾及他人罪刑。固非無
見。
惟查：（一）、有罪判決書所記載之犯罪事實，為論罪科刑適用
法律之基礎，故凡於適用法律有關之重要事項，必須詳加認定，
明確記載，然後於理由內敘明犯罪事實所憑之證據及認定之理由
，始足為適用法律之依據。又有罪判決關於時間之記載，在辨別
犯罪之同一性，故應為詳實之認定及記載，以達於可得確定之程
度，而無礙於犯罪同一性之辨別始可。原判決事實欄就上訴人等
五人與林錫琳、「劉晉」、毛恆志、林朱德多人共同販賣電話資
訊卡詐欺取財部分犯行，僅記載丁○○、乙○○、丙○○先後加
入、退出之日期，並未明確認定其餘上訴人等共犯行為起、迄之
時間；又原判決對上訴人等五人此部分犯行，均論以刑法第三百
三十九條第一項之共同詐欺取財罪，然事實欄卻僅記載彼等與同
夥之毛恆至等人共同意圖為自己不法之所有，連續對外謊稱富司
公司擁有數據專線，使用該公司製作之「電話資訊卡」撥打國內
長途或國際電話，無須支付長途或國際電話費，誘使不知情之不
特定人陷於錯誤，購買富司公司製作之「電話資訊卡」。究竟上
訴人等五人上開詐欺行為，實際上是否已致使被害人陷於錯誤，
致為財物給付之犯罪結果，而達於既遂之程度？則均未認明記載
，已不足為適用法律及判斷其適用當否之準據，復未於理由欄內
說明此部分事實所憑之證據及認定之理由，顯有判決理由不備之
違法。（二）、原判決事實欄一－（二），僅認定戊○○、丁○
○、乙○○與「劉晉」、林錫琳及毛恆志等，共同購買被害人江
和惠等多人遺失之身分證，並利用不知情之刻印人員偽造江和惠
等人印章後，以上開身分證及偽造之印章，偽造江和惠等人名義
之「市內電話裝機申請書」或「市內電話過戶申請書」，並蓋用
上開偽造之印章後，持向台北縣板橋市及台北市之電信局營業處
所行使等情，並未認定戊○○、丁○○等此部分犯行有偽造簽名
署押之情事，然原判決附表二之二編號二十九、三十卻有偽造林
永斌署押之記載，且將此部分之署押一併諭知沒收，致其認定事
實與理由及主文有不相一致之違法。（三）、有罪之判決書，須
將認定之犯罪事實詳記於事實欄，然後於理由內，逐一說明其所
憑之證據及認定之理由，使事實與理由兩相一致，方為合法，倘
事實欄已有敘及，而理由內未加說明，是為理由不備。原判決認
定戊○○等六人上開共同購買江和惠等十三人遺失之身分證，係
由「劉晉」指示，或由丁○○提議以他人身分證申請電話，而基
於故買贓物之犯意所為，然其理由就丁○○提議以他人身分證申
請電話一節，並未說明其認定所憑之證據；另其援引資為認定該
等身分證係所有人遺失之贓物之論據，亦僅有被害人陳志偉、林
永斌、盧玉枝、陳文德、江和惠、謝榮芳、蔡炳和等七人之供述
，其餘陳國榮、林秋燕、楊欣怡、王宏勝、呂阿招、莊進元等六
人部分，則無隻字片語說明其憑以認定之依據，均有理由不備之
可議。（四）、審理事實之法院就與待證事實有重要關係，在客
觀上認應行調查之證據，雖已調查，惟其內容尚未臻明瞭者，即
與未經調查情形無異，遽行判決，即有應於審判期日調查之證據
未予調查之違法。乙○○始終否認共同參與本件犯行。原判決事
實欄認定戊○○等利用他人遺失之身分證申用電話之行使偽造私
文書行為，係自八十四年四月間起至八十五年二月間止，其中八
十四年七月以前部分，乙○○亦共同參與犯行，主要係依憑戊○
○於警詢時所供乙○○曾以電話與「黑馬」聯絡購買身分證之事
，及其於偵、審中所述乙○○於八十四年五月間即進入富司公司
，迄同年七月間始退出等語為其論據。然依原判決附表二之二編
號三十所載冒用林永斌身分證申用電話，提出申請之時間為八十
四年四月二十六日，雖在八十四年七月乙○○離職前，但申請時
據戊○○之供述，乙○○既尚未進入富司公司，自無從參與其事
，原判決未將之排除於乙○○共犯之範圍外，其認定與卷證已有
矛盾。再者，依戊○○上開證詞，乙○○於八十四年五月間進入
富司公司及同年七月自該公司離職之確切日期為何？尚欠明瞭，
此與乙○○是否參與上開附表編號二十九、五十五所示，先後於
八十四年五月一日、同年七月一日，分別以林永斌、莊進元身分
證冒名申用電話犯行之判斷，至有關係，自有調查、釐清之必要
，乃原審俱未查明，遽行判決，亦有證據調查職責未盡之違背法
令。（五）、甲○○否認共同參與本件犯行，辯稱因戊○○等人
向其諉稱擁有一九二Ｋ數據專線可與國外連接通話，其經營之統
電公司始與戊○○之富司公司訂約，由該公司提供一九二Ｋ數據
專線及二十七回路予統電公司使用，統電公司則負責銷售富司公
司製作之電話資訊卡，並每月負擔線路租費，對富司公司所提供
之技術或專用數據線路乃私自轉接至人頭或私接他人電話線路上
，並無所謂之數據專線等情，其毫不知情等語。原判決固引用證
人林朱德及統電公司經理蔡佳哲等所為甲○○原在電信業界從事
回撥業務，林朱德認此背景有助公司發展，故延請甲○○至統電
公司幫忙，甲○○亦曾教導林朱德何者是Ｔ１線及有關電信方面
的技術等證言，資為認定甲○○上開所辯不足採，其確參與本件
違反電信法，盜接他人電信設備部分犯行之主要論據。然戊○○
等人謊稱富司公司擁有數據專線，藉販售「電話資訊卡」，向顧
客詐取財物之行為，與為進一步詐取更多暴利，而另以頻換裝機
地點與裝機人名義、購買他人身分證冒名申用電話及盜接他人電
話，詐取免費使用電話之不法利益等行為間，縱有牽連關係，但
究屬不同之行為。且依原判決認定之犯罪事實，戊○○等銷售「
電話資訊卡」詐財之初，未即盜接他人電話以達規避電話費用之
目的，而係先自八十四年五月間起，頻換裝機名義人、地點，並
拒繳電話費；另自同年四、五月間起，購買他人身分證持以冒名
申用電話，以規避電話費；迄八十五年三月間，始盜接他人電話
以轉嫁電話費，是林朱德、蔡佳哲上開證言縱屬非虛，甲○○所
具電信專業背景，或可推論其就富司公司所提供之技術線路並非
數據專線，無從諉為不知，卻仍參與推銷販售富司公司之電話資
訊卡，自有共同為詐欺取財之犯行，然是否因此足認其就戊○○
等人事後另以盜接他人電話轉嫁電話費而詐取不法利益情事，亦
屬知情並參與？尚非無進一步研求之餘地。乃原判決未加辨明並
為必要之說明，遽為對甲○○不利之判斷，亦有判決理由不備之
違背法令。（六）、原判決援引惠而康企業公司、祥德企業公司
、麗星食品行及永年眼鏡公司所有如事實欄所載電話遭盜接期間
之電話費收據，認上訴人等人此部分犯行，分別獲有六千餘元至
五萬餘元不等之免費使用電話之不法利益。但卷附之各該收據上
所臚列者，係上開期間內各該電話所生之全部電話費用，該等電
話雖遭盜接，但仍於原申用之上開各公司使用中，該等電話費是
否可認全數係因上訴人等盜接使用所發生之費用？亦待研求。原
審未詳為勾稽，調查釐清，逕以之為認定上訴人等盜接犯行所得
不法利益之依據，亦有證據調查職責未盡之違背法令。（七）、
刑事審判旨在實現刑罰權分配的正義，故法院對有罪被告之科刑
，應符合罪刑相當之原則，使輕重得宜，罰當其罪，以契合社會
之法律感情。此項原則於刑事訴訟法第三百七十條所定不利益變
更禁止原則之例外情形，亦有其適用。本件第一審判決認丙○○
係觸犯行使偽造私文書、詐欺取財、詐欺得利、故買贓物及盜接
他人電信設備通信等罪，因所犯各罪間有牽連犯之裁判上一罪關
係，而從一重論處丙○○行使偽造私文書罪刑，丙○○提起第二
審上訴後，原判決認其僅觸犯詐欺取財、詐欺得利及盜接他人電
信設備通信等罪，且各該罪間有牽連犯之裁判上一罪關係而從一
重論處盜接他人電信設備通信罪，並就其餘犯行說明均不能證明
，而不另為無罪之諭知，非但所認定之丙○○犯罪情節已較第一
審判決所認定者為輕，且二者所據以論處之刑罰法條最高法定刑
固均為有期徒刑五年，但盜接他人電信設備通信罪，最低得僅科
以新台幣十五萬元之罰金，而行使偽造私文書最低法定刑仍為有
期徒刑，是原審倘仍諭知如第一審判決所宣告之刑，在實際上乃
無異諭知較重於第一審判決之刑，除非第一審判決量刑失輕而有
適用法條不當之情形，否則原審判決自難謂與罪刑相當原則及不
利益變更禁止原則之本旨無違。乃原審仍科處丙○○與第一審判
決相同之有期徒刑二年，然就第一審判決量刑失輕而有適用法條
不當之情形並未審酌說明，不但有判決不載理由之違誤，同時不
符罪刑相當原則及不利益變更禁止原則之本旨。（八）、事實審
法院於卷內有利及不利被告之證據併陳時，如何取捨而為適合於
事實之認定，應詳予論列其取捨判斷之理由，否則究難謂無判決
理由不備之違誤。原判決引用共犯毛恆志於警詢時所為富司公司
名義負責人係林錫琳，實際負責人則為戊○○之證言，資為認定
戊○○係富司公司實際負責人，其事實欄所載各犯行戊○○不但
知情，且均共同參與論據之一。然毛恆志於原審本次審理時陳稱
其警詢時之上開之供述，純係出於「劉晉」開庭前之唆使云云（
原審卷第三六三、三六四頁），原判決就此有利於戊○○之供述
，未說明何以不採之理由，即予摒棄不用，已有理由不備之可議
。又依卷附之交通部台灣北部地區電信管理局函及統電公司申覆
函，統電公司在台北市○○○路租用之000000000等三
十二線電話，係因電信局認為有擅自變更機件設備情事，始於八
十四年十一月二十日暫停通話，嗣統電公司不服提出申覆，經電
信局派員查驗認違規事項業已改善，但因欠繳十一月份話費仍續
予停話（上訴字卷第五十四至五十六頁），證人林朱德亦稱統電
公司係先遭電信局停話，才停止繳費等語，苟屬非虛，則統電公
司未繳交此部分電話費用，似難謂係出於圖得不法利益之目的，
原判決就此等有利於上訴人等之證據，恝而不論，復未說明無調
查必要之理由，遽為不利於上訴人等之判斷，非惟證據調查職責
未盡，抑且理由不備。以上，或係上訴意旨所指摘，或為本院得
依職權調查之事項，應認原判決關於上訴人等五人部分有發回更
審之原因。原判決認上訴人等牽連犯故買贓物、詐取罪及說明不
另為無罪諭知部分，基於審判不可分原則，併予發回。又刑法已
刪除牽連犯及連續犯之規定，並自九十五年七月一日起施行，更
審判決時，應併注意新舊法之比較適用。
據上論結，應依刑事訴訟法第三百九十七條、第四百零一條，判
決如主文。
中    華    民    國  九十五  年    八    月    三    日
                      最高法院刑事第八庭
                          審判長法官  張  淳  淙
                                法官  張  春  福
                                法官  呂  丹  玉
                                法官  洪  昌  宏
                                法官  蔡  彩  貞
      本件正本證明與原本無異
                                      書  記  官
中    華    民    國  九十五  年    八    月   十一   日
                                                      V


司法院資訊處製作；財團法人民間司法改革基金會備份。
